臺灣新北地方法院刑事判決　　　　　　　110年度訴字第985號
公　訴　人　臺灣新北地方檢察署檢察官
被　　　告　李秉寰



選任辯護人　潘佳苡律師
　　　　　　鄧湘全律師
上列被告因詐欺案件，經檢察官提起公訴（110年度偵字第00000
號），本院合議庭裁定改依簡式審判程序審理，並判決如下：
    主      文
李秉寰犯三人以上共同詐欺取財未遂罪，處有期徒刑陸月，如易
科罰金，以新臺幣壹仟元折算壹日；緩刑貳年，緩刑期間付保護
管束，並應依執行檢察官命令，接受陸拾小時之法治教育課程。
扣案新臺幣壹仟壹佰肆拾壹元、APPLE 廠牌門號0000000
000號行動電話壹支（含SIM 卡壹張）均沒收。
    事實及理由
一、本案犯罪事實及證據，除補充更正如下，其餘均引用附件檢
    察官起訴書之記載。
  ㈠犯罪事實補充：
  ⒈李秉寰基於參與犯罪組織之犯意，與負責收款之鄭弘鑫、負
    責指揮調度之戴康旭、自稱「古志鈞」之成年男子（此3 人
    現由檢察官偵查中），分別加入某真實名籍不詳成年人為首
    ，以實施詐術騙取財物為手段，具持續性、牟利性之結構性
    詐欺集團組織。
  ⒉為警扣得李秉寰所有，供聯絡使用之APPLE 廠牌門號000000
    0000號行動電話1 支（含SIM 卡1 張）、預備供支付交通費
    之現金新台幣（下同）1141元。
  ㈡證據部分補充：
  ⒈李秉寰於本院訊問時之自白。
  ⒉扣案物、被告隨身包及衣物照片各1 張、被告通聯紀錄截圖
    3 張。
二、被告所為，係犯死刑、無期徒刑或最輕本刑為3 年以上有期
    徒刑以外之罪，其於準備程序中就被訴事實為有罪之陳述，
    經告知簡式審判程式之旨，並聽取公訴人、被告李秉寰及其
    辯護人之意見後，依刑事訴訟法第273 條之1 第1 項規定，
    裁定進行簡式審判程序，合先敘明。
三、按組織犯罪防制條例係藉由防制組織型態之犯罪活動為手段
    ，以達成維護社會秩序、保障人民權益之目的，乃於該條例
    第3 條第1 項前段與後段，分別對於「發起、主持、操縱、
    指揮」及「參與」犯罪組織者，依其情節不同而為處遇，行
    為人雖有其中一行為（如參與），不問其有否實施各該手段
    （如詐欺）之罪，均成立本罪。然在未經自首或有其他積極
    事實，足以證明其確已脫離或解散該組織之前，其違法行為
    ，仍繼續存在，即為行為之繼續，而屬單純一罪，至行為終
    了時，仍論為一罪。又刑法上一行為而觸犯數罪名之想像競
    合犯存在之目的，在於避免對於同一不法要素予以過度評價
    。自然意義之數行為，得否評價為法律概念之一行為，應就
    客觀構成要件行為之重合情形、主觀意思活動之內容、所侵
    害之法益與行為間之關連性等要素，視個案情節依社會通念
    加以判斷。刑法刪除牽連犯之規定後，原認屬方法目的或原
    因結果，得評價為牽連犯之二犯罪行為間，如具有局部之同
    一性，或其行為著手實行階段可認為同一者，得認與一行為
    觸犯數罪名之要件相侔，依想像競合犯論擬。倘其實行之二
    行為，無局部之重疊，行為著手實行階段亦有明顯區隔，依
    社會通念難認屬同一行為者，應予分論併罰。因而，行為人
    以一參與詐欺犯罪組織，並分工加重詐欺行為，同時觸犯參
    與犯罪組織罪及加重詐欺取財罪，雖其參與犯罪組織之時、
    地與加重詐欺取財之時、地，在自然意義上非完全一致，然
    二者仍有部分合致，且犯罪目的單一，依一般社會通念，認
    應評價為一罪方符合刑罰公平原則，應屬想像競合犯，如予
    數罪併罰，反有過度評價之疑，實與人民法律感情不相契合
    （最高法院107 年度台上字第1066號判決意旨參照）。次按
    行為人於參與同一詐欺集團之多次加重詐欺行為，因部分犯
    行發覺在後或偵查階段之先後不同，肇致起訴後分由不同之
    法官審理，為裨益法院審理範圍明確、便於事實認定，即應
    以數案中「最先繫屬於法院之案件」為準，以「該案中」之
    「首次」加重詐欺犯行與參與犯罪組織罪論以想像競合。縱
    該首次犯行非屬事實上之首次，亦因參與犯罪組織之繼續行
    為，已為該案中之首次犯行所包攝，該參與犯罪組織行為之
    評價已獲滿足，自不再重複於他次詐欺犯行中再次論罪，俾
    免於過度評價及悖於一事不再理原則。至於「另案」起訴之
    他次加重詐欺犯行，縱屬事實上之首次犯行，仍需單獨論以
    加重詐欺罪，以彰顯刑法對不同被害人財產保護之完整性，
    避免評價不足（最高法院109 年度台上字第3945號判決意旨
    參照）。
四、被告尚未取得財物即為警查獲，核其所為，係犯刑法第339
    條之4 第1 項第2 款、第2 項之三人以上共同詐欺取財未遂
    罪、違反組織犯罪防制條例第3 條第l 項後段之參與犯罪組
    織罪。被告與鄭弘鑫、戴康旭、成年男子「古志鈞」、名籍
    不詳之成年詐欺集團人員間，就本案犯行有犯意聯絡及行為
    分擔，為共同正犯。被告所犯上述各罪，係以一行為觸犯數
    罪名，為想像競合犯，應依刑法第55條前段規定，從一重處
    斷。按想像競合犯之處斷刑，本質上係「刑之合併」，其所
    謂從一重處斷，乃將想像競合犯組成之評價上數罪，合併為
    科刑一罪，其所對應之刑罰，亦合併其評價上數罪之數法定
    刑，而為一個處斷刑。易言之，想像競合犯侵害數法益者皆
    成立犯罪，論罪時必須輕、重罪併舉論述，同時宣告所犯各
    罪名，包括各罪有無加重、減免其刑之情形，亦應說明論列
    ，量刑時併衡酌輕罪部分量刑事由，評價始為充足，然後依
    刑法第55條前段規定「從一重處斷」，非謂對於其餘各罪可
    置而不論。因此，法院決定處斷刑時，雖以其中最重罪名之
    法定刑，做為裁量之準據，惟於裁量其輕重時，仍應將輕罪
    合併評價在內（最高法院108 年度台上字第4405號、第4408
    號判決意旨參照）。查被告本案犯罪事實，於偵查及審判中
    均自白犯罪，業如前述，就其上開所犯組織犯罪防制條例之
    罪，雖有同條例第8 條第1 項後段之減刑事由，惟因想像競
    合從一重之加重詐欺取財未遂罪處斷，故僅得作為量刑之參
    考，附此敘明。又詐騙集團成員已著手向被害人蔣徐領花詐
    財，然被害人尚未交付財物予被告，詐騙集團因而並未得財
    ，係屬未遂犯，爰依刑法第25條第2 項之規定，按既遂之刑
    度減輕其刑。檢察官雖未就被告參與犯罪組織之犯行起訴，
    惟此部分與前開起訴部分有想像競合犯之裁判上一罪關係，
    應為起訴效力所及，本院基於裁判不可分之原則，自得併予
    審理。
五、爰審酌被告為貪圖不法利益，而參與詐欺集團擔任車手，負
    責前往拿取詐騙款項，所為影響社會秩序，破壞民眾對社會
    、甚至人與人之間信任關係；幸被害人蔣徐領花之家人及時
    察覺有異加以阻止，被害人乃未將款項交付而未造成實質損
    失；兼衡被告年輕識淺，係一時失慮所致，終能坦認並如實
    交代犯行，足見甚有悔意，然因被害人無和解意願，致未能
    與之達成和解，及被告無前科之素行、行為時為桃園市治平
    高中三年級學生（見偵卷第137 頁）、家庭經濟、生活狀況
    ，及犯罪之動機、目的、手段、本案並無所得等一切情狀，
    量處如主文所示之刑，併諭知易科罰金之折算標準，以資懲
    儆。另被告未曾因故意犯罪而受有期徒刑以上刑之宣告，有
    臺灣高等法院被告前案紀錄表1 份在卷可憑，又坦承犯行，
    甚有悔意，信其經此偵審程序，應知所警惕，諒無再犯之虞
    ，本院因認對被告所處之刑，以暫不執行為當，爰依刑法第
    74條第1 項第1 款之規定予以宣告緩刑2 年；並斟酌被告犯
    罪態樣、手段、情節、原因、目的，及為確實督導被告保持
    善良品行，及有正確法律觀念，而依刑法第74條第2 項第8
    款規定，命被告於緩刑期間應依執行檢察官之命令，接受60
    小時之法治教育課程，併依刑法第93條第1 項第2 款規定，
    諭知於緩刑期間付保護管束，冀能改過自新，兼維法治使。
    倘被告未遵循本院所諭知之上述負擔，情節重大者，檢察官
    得依刑事訴訟法第476 條、刑法第75條之1 第1 項第4 款之
    規定，聲請撤銷前開緩刑之宣告，併此指明。
六、查扣案被告所有之現金1141元、APPLE 廠牌門號0000000000
    號行動電話1 支（含SIM 卡1 張），均係詐欺集團交付，分
    別供被告支付本案車資等費用所用、與被告本案聯絡所用，
    業據被告供承在卷（見偵卷第15、93、153 、170 、173 頁
    、本院卷第28頁），爰依刑法第38條第2 項前段規定宣告沒
    收。
七、按行為人以一行為觸犯組織犯罪防制條例第3 條第1 項後段
    之參與犯罪組織罪，及刑法第339 條之4 第1 項第2 款之加
    重詐欺取財罪，依刑法第55條前段規定從一重之加重詐欺取
    財罪處斷而為科刑時，於有預防矯治其社會危險性之必要，
    且符合比例原則之範圍內，由法院依組織犯罪防制條例第3
    條第3 項規定，一併宣告刑前強制工作（最高法院刑事大法
    庭108 年度台上大字第2306號裁定參照）。是以，行為人以
    一行為觸犯組織犯罪防制條例第3 條第1 項後段之參與犯罪
    組織罪及刑法第339 條之4 第1 項第2 款之加重詐欺取財罪
    ，依想像競合犯規定，從一重之加重詐欺取財罪處斷而為科
    刑時，因所犯輕罪（參與犯罪組織罪）之刑罰以外之法律效
    果，即組織犯罪防制條例第3 條第3 項強制工作之規定，並
    未被重罪所吸收，仍應一併適用。惟該條例所規定之強制工
    作，性質上原係對於有犯罪習慣，或因遊蕩、懶惰成習而犯
    罪者，所為之處置，修正後該條例既已排除常習性要件，從
    而，本於法律合憲性解釋原則，依司法院釋字第471 號關於
    行為人有無預防矯治其社會危險性之必要，及比例原則等與
    解釋意旨不相衝突之解釋方法，為目的性限縮，對犯該條例
    第3 條第1 項之參與犯罪組織罪者，視其行為之嚴重性、表
    現之危險性、對於未來行為之期待性，以及所採措施與預防
    矯治目的所需程度，於有預防矯治其社會危險性之必要，且
    符合比例原則之範圍內，由法院依該條例第3 條第3 項規定
    ，一併宣告刑前強制工作。查本案被告雖加入詐欺集團擔任
    向被害人取款工作，惟於詐欺集團中係屬最低位階之角色，
    犯罪罪質亦無從與嚴重破壞金融秩序之吸金案件相較，且被
    告坦承犯行，如實交代案情，甚有悔意；參以被告現未滿20
    歲，涉犯本案係屬智識尚淺思慮未周，並欠缺正確法治觀念
    所致，難認其未來仍有犯罪之危險，故施以矯治應以提供適
    當之法治教育及就學、就業機會等社會扶助為宜，並非僅有
    執行強制工作之保安處分一途。是綜合被告表現之危險性及
    對其未來之期待性，以及本案對被告宣告之有期徒刑，二者
    併合處罰之結果，已與其犯行之處罰相當，可收儆懲之效，
    本院按上開說明比例衡量結果，認無再對被告宣告強制工作
    以預防矯治其危險性之必要，爰不另為強制工作之諭知。
八、據上論斷，應依刑事訴訟法第273 條之1 第1 項、第299 條
    第1 項前段、第310 條之2 、第454 條第2 項，判決如主文
    。
本案經檢察官林蔚宣偵查起訴，由檢察官許慈儀到庭執行職務。
中    華    民    國    110   年    10    月    13    日
                  刑事第二庭  法  官  洪珮婷
上列正本證明與原本無異。
如不服本判決，應於判決送達後20日內敘明上訴理由，向本院提
出上訴狀（應附繕本），上訴於臺灣高等法院。其未敘述上訴理
由者，應於上訴期間屆滿後20日內向本院補提理由書「切勿逕送
上級法院」。
                              書記官  林修渝
中    華    民    國   110    年    10    月    15    日
　
附錄本判決論罪之法條：
中華民國刑法第339條之4
犯第339 條詐欺罪而有下列情形之一者，處1 年以上7 年以下有
期徒刑，得併科1 百萬元以下罰金：
一、冒用政府機關或公務員名義犯之。
二、三人以上共同犯之。
三、以廣播電視、電子通訊、網際網路或其他媒體等傳播工具，
    對公眾散布而犯之。
前項之未遂犯罰之。
組織犯罪防制條例第3 條第l 項
發起、主持、操縱或指揮犯罪組織者，處3 年以上10年以下有期
徒刑，得併科新臺幣1 億元以下罰金；參與者，處6 月以上5 年
以下有期徒刑，得併科新臺幣1 千萬元以下罰金。但參與情節輕
微者，得減輕或免除其刑。